【裁判字號】    98,訴,614
【裁判日期】    980617
【裁判案由】    損害賠償
【裁判全文】
臺灣板橋地方法院民事判決               98年度訴字第614號
原      告  甲○○
訴訟代理人  陳明宗律師
被      告  丙○○
            戊○○
共      同
訴訟代理人  丁○○
上列當事人間請求損害賠償事件，本院於民國98年6 月3 日言詞
辯論終結，判決如下：
    主  文
被告應給付原告新臺幣貳佰伍拾伍萬元，及自民國九十八年二月
十九日起至清償日止，按週年利率百分之五計算之利息。
訴訟費用由被告負擔。
本判決第一項於原告以新臺幣捌拾伍萬元供擔保後，得假執行；
但被告如以新臺幣貳佰伍拾伍萬元為原告預供擔保後得免為假執
行。
    事實及理由
壹、程序方面：
    本件被告未於最後言詞辯論期日到場，核無民事訴訟法第38
    6 條列各款情形，應依原告之聲請，由其一造辯論而為判決
    。
貳、實體方面：
一、原告起訴主張：被告丙○○及戊○○所有門牌號碼為台北市
    ○○路○ 段449 號1 、2 樓之房屋及其坐落土地應有部分，
    於民國91年間業已出租予訴外人家城股份有限公司使用迄今
    ，因被告2 人常年往返國內外，遂由丁○○代理於97年11月
    20日將上開房屋及其坐落土地應有部分委託永大物業經紀有
    限公司（即易而安不動產敦北加盟店，下稱永大公司）代為
    居間出售。原告於97年11月27日簽立內政部版要約書，經永
    大公司居間買受系爭房地，價金為新台幣（下同）8,500 萬
    元，並經被告之代理人丁○○簽認同意以上開價格出售。豈
    料，經永大公司通知丁○○約定簽立買賣契約時間，丁○○
    竟反悔不願出售，且藉詞須加價始願出售，拒不簽立系爭買
    賣契約，顯已違反系爭要約書第5 條規定，原告迫於無奈，
    僅得解除系爭房地買賣契約。又系爭要約書是給有意買受不
    動產之人表示承購意思所簽立之文書，而出賣人（即被告）
    因僅就買受人所願承購之價格及其他條件表示是否同意之意
    思，從而，於內政部版要約書上，僅須給予買受人審閱期間
    ，是以被告辯稱未給予審閱期，要約書無效乙節並不足採。
    再者， 雖系爭要約書第3條第1項約定有：「本要約書經賣
    方記明承諾時間及簽章並送達買方時，雙方即應負履行簽立
    本約之一切義務」；而系爭要約書，業經被告親自簽章並送
    達原告（即買方），且已由原告（即買方）記明時間，是應
    認系爭要約書已對被告生拘束力。 且記明承諾時間僅是證
    據使然，並非要約書成立之要件，而被告代理人丁○○也承
    認是在97年11月28日親自簽名同意出售，是縱未記載承諾時
    間，並無影響系爭要約已生拘束之效力。按「代理人於代理
    權限內，以本人名義所為之意思表示，直接對本人發生效力
    」民法第103 條第1 項定有明文；是系爭房地要約書既經被
    告之代理人丁○○簽認同意出售，則系爭房地買賣契約即已
    成立且有效。而依系爭要約書附註：「本要約書經買賣雙方
    簽章成立後，若任何一方違約，須賠償總價款之3 ％給另一
    方」；次按「債務人之代理人或使用人，關於債之履行有故
    意或過失時，債務人應與自己之故意或過失負同一責任」民
    法第224 條亦有明文；是系爭房地買賣契約既已成立且有效
    ，然因可歸責於被告及丁○○之事由而有違反系爭委託銷售
    契約第5 條之情，原告自得依系爭要約書附註約定請求被告
    2 人共同賠償255 萬元（8,500 ×3 ％＝255） 。並為聲明
    ：(一)被告丙○○、戊○○應給付原告255 萬元及自起訴狀繕
    本送達被告翌日起至清償日止按週年利率百分之5 計算之利
    息。(二)願供擔保請准宣告假執行。
二、被告則以：銷售本件建物之永大公司承辦人乙○○利用被告
    之代理人丁○○事務繁忙之際，一再催促遊說其於系爭要約
    書簽名，致使其在急迫、輕率之情況下，在系爭要約書簽名
    。且乙○○並未給予被告及其代理人3 日以上之審閱期間，
    亦未將上開要約書留存1 份交給被告或其代理人收執，依消
    費者保護法第11條之1 規定，系爭要約書之內容自屬無效，
    原告自不得執之向原告請求賠償。又依要約書第3 條規定：
    「一、本要約書需經賣方記明承諾時間及簽章並送達買方時
    ，雙方即應負履行簽立本約之一切義務」，可知要約書須經
    被告親自記名承諾時間及簽章並送達被告後，雙方始負有簽
    立房地買賣契約之義務。查被告之代理人丁○○雖已於要約
    書上簽名，惟並未記明承諾之時間，且因永大公司承辦人員
    未詳細告知要約書內容，丁○○心生不妥，乃以電話通知永
    大公司承辦人員撤回其承諾之意思表示，被告自無與原告簽
    訂買賣契約之義務。退步言之，倘鈞院認原告請求被告賠償
    為有理由，惟原告因本案所支出之相關費用及所受損害應屬
    輕微，原告卻可請求被告賠償高達255 萬元違約金，依法應
    予酌減等語等語，資為抗辯。並為聲明：(一)原告之訴及假執
    行之聲請均駁回。(二)如受不利判決願供擔保請准宣告假執行
    。
三、本院之判斷：
（一）系爭不動產為被告2 人所有，由被告丙○○之父丁○○代
      理、於97年11月20日委託永大公司代為居間出售，原告於
      97年11月27日簽立內政部版要約書，經永大公司居間買受
      系爭房地，價金為8,500 萬元，並經被告之代理人丁○○
      在該要約書上簽名，此有原告提出之房屋租賃契約首頁、
      一般委託銷售契約、要約書各1 件在卷可稽（見台灣台北
      地方法院98年度審訴字第67號卷第3-10頁），且為兩造所
      不爭執，堪認為事實。
（二）證人乙○○於本院言詞辯論時具結證稱：「28日上午10點
      多左右，跟原告甲○○寫好要約書之後，我就趕緊帶著要
      約書去日盛證券VIP 室找丁○○，跟他說買方價格已經拉
      到8,500 萬，有把要約書拿給丁○○看，也有說明買方要
      求附註的兩點說明，就是租金租期的部分要丁○○確認，
      第二點就是違約賠償的問題，丁○○看了都沒有問題，他
      也當場打電話到日本給他的女兒就是系爭不動產的所有權
      人丙○○，丙○○在電話中也同意以8,500 萬出售系爭不
      動產，同時丁○○在要約書上簽名同意出售系爭不動產，
      時間是在28日中午」、「（問：簽署要約書會讓何人留存
      ？）我們是1 式3 份，1 份我們留存，1 份給買方，1 份
      給賣方。當天甲○○簽好要約書之後，有把買方的收執聯
      交給甲○○，我再帶著要約書原本及賣方的收執聯去找丁○○先生，丁○○簽完名之後，我有把賣方收執聯交給他
      。」等語（見本院卷第78頁98年5 月13日言詞辯論筆錄）
      ，是被告辯稱：證人乙○○簽約之後並未將要約書留存1
      份交給被告或其代理人收執云云，自難認與事實相符。再
      者，證人乙○○已證稱系爭要約書附註兩點說明係其應原
      告要求所書寫，且有向丁○○說明，被告訴訟代理人丁○○於本院言詞辯論時亦陳稱：證人當時口頭上有跟伊說明
      幾句，但是因為當時心思不在這上面，也沒有聽進去等語
      （見本院卷第79頁背面上開言詞辯論筆錄），是被告辯稱
      ：簽約當時不知道有賠償百分之三之違約金該條約定云云
      ，亦不足採。
（三）按企業經營者與消費者訂立定型化契約前，應有30日以內
      之合理期間，供消費者審閱全部條款內容；違反前項規定
      者，其條款不構成契約之內容，固為消費者保護法第11條
      之1 第1 項、第2 項前段所明定。惟上開規定，係在企業
      經營者與消費者訂立定型化契約之情形，始有適用。經查
      ，被告固係委託永大公司出售系爭不動產，惟系爭要約書
      係原告同意出價8,500 萬元購買系爭不動產，載明原告出
      價之內容後，再交由被告表示是否同意，雖該要約書係由
      永大公司所提供之制式契約，惟簽訂該要約書之兩造均非
      企業經營者，自無企業經營者利用其經濟上強者地位預擬
      契約條款，致他方無磋商變更餘地之情形存在，亦即兩造
      對於系爭要約書之制式內容，並非不得經由磋商予以變更
      ，難認有消費者保護法第11條之1 規定之適用。是被告辯
      稱：證人乙○○並未給予被告及其代理人3 日以上之審閱
      期間，系爭要約書之內容自屬無效云云，尚非可採。
（四）再者，系爭要約書第3 條固規定：「一、本要約書需經賣
      方記明承諾時間及簽章並送達買方時，雙方即應負履行簽
      立本約之一切義務」等語，而被告之代理人丁○○在要約
      書上僅有簽名並未記明承諾時間一節，亦為兩造所不爭執
      之事實，惟該條規定並非以賣方記明承諾時間作為契約之
      成立要件或生效要件，記明承諾時間係為便於舉證雙方契
      約成立之時間，況且被告之代理人丁○○並不爭執其簽署
      系爭要約書之時間為97年11月28日，證人乙○○亦於本院
      言詞辯論時證稱：「甲○○在確認金額8,500 萬的時候，
      在要約書上先簽1 個名字，我帶要約書去跟丁○○談，丁○○同意之後，我又帶著要約書去找甲○○，大約是在下
      午1 點多左右，因為甲○○人在外面，沒有帶他留存的要
      約書，所以我請他在要約書原本上面再簽名註記日期。」
      等語（見本院卷第79頁正面上開言詞辯論筆錄），可見系
      爭要約書係於97年11月28日由賣方即被告之代理人丁○○
      簽章承諾後，於同日下午1 時許送達買方即原告，依照系
      爭要約書第3 條之規定，兩造就系爭要約書已達成意思表
      示合致，系爭要約書對兩造均已生拘束力，雙方即應負履
      行簽約之義務。被告辯稱：被告之代理人丁○○雖已於要
      約書上簽名，惟並未記明承諾之時間，且丁○○以電話通
      知永大公司承辦人員撤回其承諾之意思表示，被告自無與
      原告簽訂買賣契約之義務云云，自為無理由。
（五）既然系爭要約書由原告簽立後，於97年11月28日由被告之
      代理人丁○○簽名承諾，再於97年11月28日下午1 時許將
      丁○○簽名承諾之要約書送達原告，依照系爭要約書之約
      定，兩造即應負履行簽立要約書所訂契約之義務。又系爭
      要約書第3 條附註約定：「本要約書經買賣雙方簽章成立
      後，若任何一方違約，需賠償總價款之3%給另一方。」，
      被告之代理人丁○○於簽立要約書後拒絕履行簽訂買賣契
      約之義務，原告自得依要約書之附註約定請求違約金之損
      害賠償。
四、按當事人約定契約不履行之違約金過高者，法院固得依民法
    第252 條以職權減至相當之數額，惟當事人約定之違約金是
    否過高，須依一般客觀事實、社會經濟狀況、當事人所受損
    害情形及債務人如能依約履行時，債權人可享受之一切利益
    為衡量標準，而債務人已為一部履行者，亦得比照債權人所
    受利益減少其數額，倘違約金係屬損害賠償總額預定之性質
    者，尤應衡酌債權人實際上所受之積極損害及消極損害（即
    可享受之預期利益），以決定其約定之違約金是否過高（最
    高法院88年度台上字第1968號判決參照）。被告雖以：本件
    尚屬預備簽約階段，原告因本件支出之相關費用及所受損害
    應屬輕微，抗辯以總價款之3%計算為255 萬元違約金之約定
    金額過高云云。惟查，系爭不動產原以每月租金29萬元出租
    他人，租期至100 年1 月31日止，此為兩造所不爭執，因被
    告拒絕履行簽訂買賣契約之義務，使原告無法取得每月租金
    29萬之收入，且原告在簽立系爭要約書時，因決定購買被告
    之不動產而放棄另一不動產之買受機會，再參以被告前寄發
    予原告之存證信函中載明：「原本最低實收9,000 萬元才要
    賣」等語（見台灣台北地方法院上開案卷第13頁），可見被
    告自認系爭不動產應有9,000 萬元之價值，與8,500 萬元有
    500 萬元之價差，本件經審酌後，認系爭要約書所約定之違
    約金即255 萬元，並無過高，被告抗辯所約定違約金額過高
    ，應予酌減云云，自不足取。
五、綜上所述，本件被告未依要約書之約定履行簽立系爭不動產
    買賣契約之義務，致原告喪失收取租金之利益因而受有損害
    ，依兩造約定支付之債務不履行違約金255 萬元（8,500 萬
    元×3 ％＝255 萬元）尚屬適當，從而，原告本於系爭要約
    書第3 條附註之約定，依據債務不履行損害賠償請求權，求
    為判決被告應給付原告255 萬元及自起訴狀繕本送達被告之
    翌日即98年2 月19日起至清償日止按週年利率百分之五計算
    之法定遲延利息為有理由，應予准許。本件兩造均陳明願供
    擔保，請求宣告假執行或免為假執行，核無不合，茲分別酌
    定相當之擔保金額，予以准許之。
六、本件事證已臻明確，兩造其餘攻擊防禦方法及未經援用之證
    據，經審酌後，核與判決結果不生影響，爰不一一論述。
七、結論：本件原告之訴為有理由，依民事訴訟法第385 條第1
    項前段、第78條、第390 條第2 項，第392 條第2 項判決如
    主文。
中    華    民    國    98    年    6     月    17    日
                  民事第二庭    法  官  連育群
以上正本係照原本作成
如對本判決上訴，須於判決送達後20日內向本院提出上訴狀
中    華    民    國    98    年    6     月    18    日
                                書記官  溫婷雅


司法院資訊處製作；財團法人民間司法改革基金會備份。
